ACORDAO-COMPLETO-2557734

ACÓRDÃO 7966/2022 ATA 40/2022 - PRIMEIRA CÂMARA

VISTA, relatada e discutida esta tomada de contas especial instaurada pela Fundação Nacional de Saúde - Funasa, em desfavor de José Ribamar Ribeiro Castelo Branco, devido à omissão no dever de prestar contas de recursos recebidos por meio de convênio celebrado para implantação de sistema de abastecimento de água no Município de Cândido Mendes/MA.
ACORDAM os Ministros do Tribunal de Contas da União, reunidos em sessão da 1ª Câmara, ante as razões expostas pelo Relator, e com fundamento nos arts. 1º, inciso I; 12, § 3º; 16, inciso III, alínea "a"; 19; 23, inciso III; 26; 28, inciso II, e 57 da Lei 8.443/1992 c/c os arts. 214, inciso III, alínea "a", e 217 do Regimento Interno, em: 
9.1. considerar José Ribamar Ribeiro Castelo Branco revel para todos os efeitos, dando-se prosseguimento ao processo;
9.2. julgar irregulares as contas de José Ribamar Ribeiro Castelo Branco e condená-lo ao recolhimento aos cofres da Funasa das quantias a seguir especificadas, atualizadas monetariamente e acrescidas de juros de mora a partir das datas discriminadas até a data do pagamento:
	Data de ocorrência
	Valor histórico (R$) 

	15/11/2008
	60.000,00

	18/12/2008
	120.000,00

9.3. aplicar a José Ribamar Ribeiro Castelo Branco multa de R$ 30.000,00 (trinta mil reais) , a ser recolhida aos cofres do Tesouro Nacional, com atualização monetária calculada da data deste acórdão até a data do pagamento, se este for efetuado após o vencimento do prazo abaixo estipulado;
9.4. fixar prazo de 15 (quinze) dias, a contar das notificações, para comprovação, perante o Tribunal, do recolhimento das dívidas acima imputadas;
9.5. autorizar a cobrança judicial das dívidas, caso não atendidas as notificações;
9.6. autorizar, caso venha a ser solicitado e se o processo não tiver sido remetido para cobrança judicial, o pagamento das dívidas em até 36 (trinta em seis) parcelas mensais consecutivas, a primeira a ser paga no prazo acima fixado e as demais, a cada 30 (trinta) dias a contar da parcela anterior, com incidência, sobre cada valor mensal atualizado monetariamente, de juros de mora, na forma da legislação em vigor, e alertar ao responsável que a falta de comprovação do recolhimento de qualquer parcela importará no vencimento antecipado do saldo devedor;
9.7. encaminhar cópia desta decisão ao responsável, à Prefeitura Municipal de Cândido Mendes/MA, à Superintendência Estadual da Funasa no Estado do Maranhão, e ao Procurador-Chefe da Procuradoria da República no Maranhão, para as providências cabíveis, com a informação de que o inteiro teor deste acórdão e do relatório e do voto que o fundamentam está disponível no endereço eletrônico www.tcu.gov.br/acordaos.

TCE instaurada pela Funasa em razão de omissão no dever de prestar contas dos recursos transferidos por força de convênio celebrado para implantação de Sistema de Abastecimento de Água no município de Cândido Mendes/MA.

Primeira Câmara

3. Interessado/Responsável:
3.1. Interessado: Fundação Nacional de Saúde (26.989.350/0007-01)
3.2. Responsável: José Ribamar Ribeiro Castelo Branco (XXX.220.983-XX)

13.1. Ministros presentes: Walton Alencar Rodrigues (Presidente), Benjamin Zymler, Vital do Rêgo e Jorge Oliveira (Relator).
13.2. Ministro-Substituto presente: Weder de Oliveira.

JORGE OLIVEIRA

Inicio pela transcrição da instrução da Secretaria de Controle Externo de Tomada de Contas Especial - SecexTCE, que contou com a anuência do titular daquela unidade técnica (peças 75/77) :
"INTRODUÇÃO
Cuidam os autos de tomada de contas especial instaurada pela Superintendência Estadual da Funasa no Estado do Maranhão, em desfavor de José Ribamar Ribeiro Castelo Branco (CPF: XXX.220.983-XX) , prefeito nas gestões 2005-2008 e 2021-2024, em razão da omissão no dever de prestar contas dos recursos recebidos por meio do Convênio de registro Siafi 591599 (peça 8) , firmado entre a Funasa e o Município de Cândido Mendes - MA, e que tinha por objeto o instrumento descrito como 'SISTEMA DE ABASTECIMENTO DE ÁGUA'.
HISTÓRICO
Em 12/4/2010, com fundamento na IN/TCU 71/2012, alterada pela IN/TCU 76/2016 e DN/TCU 155/2016, o dirigente da instituição Superintendência Estadual da Funasa No Estado do Maranhão autorizou a instauração da tomada de contas especial. O processo foi registrado no sistema e-TCE com o número 147/2022.
O Convênio de registro Siafi 591599 foi firmado no valor de R$ 309.000,00, sendo R$ 300.000,00 à conta do concedente e R$ 9.000,00 referentes à contrapartida do convenente. Teve vigência de 20/11/2006 a 11/11/2009, com prazo para apresentação da prestação de contas em 10/1/2010. Os repasses efetivos da União totalizaram R$ 180.000,00 (peças 17 e 18) .
A execução física e financeira do ajuste foi analisada por meio dos documentos constantes nas peças 36 e 38.
O fundamento para a instauração da Tomada de Contas Especial, conforme consignado na matriz de responsabilização elaborada pelo tomador de contas, foi a constatação da seguinte irregularidade: 
Não comprovação da boa e regular aplicação dos recursos federais repassados à Prefeitura Municipal de Cândido Mendes - MA, em face da omissão no dever de prestar contas dos valores transferidos, no âmbito do convênio descrito como 'SISTEMA DE ABASTECIMENTO DE AGUA.', no período de 20/11/2006 a 11/11/2009, cujo prazo encerrou-se em 10/1/2010.
O responsável arrolado na fase interna foi devidamente comunicado e, diante da ausência de justificativas suficientes para elidir a irregularidade e da não devolução dos recursos, instaurou-se a tomada de contas especial.
No relatório (peça 48) , o tomador de contas concluiu que o prejuízo importaria no valor original de R$ 180.000,00, imputando-se a responsabilidade a José Ribamar Ribeiro Castelo Branco, Prefeito, no período de 1/1/2005 a 31/12/2008, na condição de gestor dos recursos.
Em 11/4/2022, a Controladoria-Geral da União emitiu o relatório de auditoria (peça 52) , em concordância com o relatório do tomador de contas. O certificado de auditoria e o parecer do dirigente do órgão de controle interno concluíram pela irregularidade das presentes contas (peças 53 e 54) .
Em 13/5/2022, o ministro responsável pela área atestou haver tomado conhecimento das conclusões contidas no relatório e certificado de auditoria, bem como do parecer conclusivo do dirigente do órgão de controle interno, manifestando-se pela irregularidade das contas, e determinou o encaminhamento do processo ao Tribunal de Contas da União (peça 55) .
Na instrução inicial (peça 60) , analisando-se os documentos nos autos, concluiu-se pela necessidade de realização de citação para as seguintes irregularidades: 
Irregularidade 1: não comprovação da boa e regular aplicação dos recursos federais repassados ao município de Cândido Mendes - MA, em face da omissão no dever de prestar contas da primeira parcela dos valores transferidos, no âmbito do convênio descrito como 'SISTEMA DE ABASTECIMENTO DE ÁGUA', no período de 20/11/2006 a 11/11/2009.
Evidências da irregularidade: documentos técnicos presentes nas peças 21, 33, 36 e 38.
Normas infringidas: art. 37, caput, c/c o art. 70, parágrafo único, da Constituição da República Federativa do Brasil; art. 93, do Decreto-lei 200/1967; art. 66, do Decreto 93.872/1986; art. 28 da IN STN 1/1997.
	Débitos relacionados ao responsável José Ribamar Ribeiro Castelo Branco:
	Data de ocorrência
	Valor histórico (R$) 
	Identificador

	15/11/2008
	60.000,00
	D1

	18/12/2008
	120.000,00
	D2

Cofre credor: Fundação Nacional de Saúde.
Responsável: José Ribamar Ribeiro Castelo Branco.
Conduta: não demonstrar a boa e regular aplicação dos recursos federais recebidos e geridos por meio do instrumento em questão, no período de 20/11/2006 a 11/11/2009, em face da omissão na prestação de contas da primeira parcela recebida.
Nexo de causalidade: a conduta descrita impediu o estabelecimento do nexo causal entre as possíveis despesas efetuadas com os recursos recebidos, no âmbito do instrumento em questão, no período de 20/11/2006 a 11/11/2009.
Culpabilidade: não há excludentes de ilicitude, de culpabilidade e de punibilidade; é razoável supor que o responsável tinha consciência da ilicitude de sua conduta; era exigível conduta diversa da praticada, qual seja, desincumbir-se do seu dever por meio da apresentação da prestação de contas na forma devida. 
Encaminhamento: citação.
Irregularidade 2: inexecução parcial sem aproveitamento útil da parcela executada.
Evidências da irregularidade: documentos técnicos presentes nas peças 36 e 38.
Normas infringidas: art. 37, caput, c/c o art. 70, parágrafo único, da Constituição da República Federativa do Brasil; art. 93 do Decreto-lei 200/1967; art. 66 do Decreto 93.872/1986; art. 22 da IN STN 1/1997.
	Débitos relacionados ao responsável José Ribamar Ribeiro Castelo Branco:
	Data de ocorrência
	Valor histórico (R$) 
	Identificador

	15/11/2008
	60.000,00
	D1

	18/12/2008
	120.000,00
	D2

Cofre credor: Fundação Nacional de Saúde.
Responsável: José Ribamar Ribeiro Castelo Branco.
Conduta: deixar de tomar as providências necessárias à conclusão de obra ou dos serviços pactuados objeto do instrumento em questão, restando imprestável a parcela executada, seja por ter ficado a obra inacabada, seja porque os serviços executados não foram suficientes para obter o atingimento dos objetivos acordados.
Nexo de causalidade: a ausência das providências necessárias à conclusão de obra ou dos serviços pactuados objeto do instrumento em questão resultou na impossibilidade de aproveitamento da parcela executada, e, consequentemente, em prejuízo ao erário federal correspondente ao valor integral repassado.
Culpabilidade: não há excludentes de ilicitude, de culpabilidade e de punibilidade; é razoável supor que o responsável tinha consciência da ilicitude de sua conduta; era exigível conduta diversa da praticada, qual seja, tomar todas ao providências necessárias à continuidade da execução do objeto do instrumento. 
Encaminhamento: citação.
Em cumprimento ao pronunciamento da unidade (peça 62) , foram efetuadas citações do responsável, nos moldes adiante:
 José Ribamar Ribeiro Castelo Branco - promovida a citação do responsável, conforme delineado adiante:
	Comunicação: Ofício 36495/2022 - Seproc (peça 66) 
Data da Expedição: 2/8/2022
Data da Ciência: 8/8/2022 (peça 68) 
Nome Recebedor: Isaurina Messias
Observação: Ofício enviado para o endereço do responsável, conforme pesquisa na base de dados no sistema da Receita Federal, custodiada pelo TCU (peça 63) .
Fim do prazo para a defesa: 23/8/2022

	Comunicação: Ofício 36496/2022 - Seproc (peça 65) 
Data da Expedição: 2/8/2022
Data da Ciência: 8/8/2022 (peça 67) 
Nome Recebedor: Isaurina Messias
Observação: Ofício enviado para o endereço do responsável, conforme pesquisa na base de dados no sistema do Renach, custodiada pelo TCU (peça 63) .
Fim do prazo para a defesa: 23/8/2022

	Comunicação: Ofício 36497/2022 - Seproc (peça 64) 
Data da Expedição: 2/8/2022
Data da Ciência: não houve (Não procurado) (peças 74 e 72) 
Observação: Ofício enviado para o endereço do responsável, conforme pesquisa na base de dados no sistema do TSE, custodiada pelo TCU (peça 63) .

Conforme Despacho de Conclusão das Comunicações Processuais (peça 73) , as providências inerentes às comunicações processuais foram concluídas. 
Transcorrido o prazo regimental, o responsável José Ribamar Ribeiro Castelo Branco permaneceu silente, devendo ser considerado revel, nos termos do art. 12, § 3º, da Lei 8.443/1992.
ANÁLISE DOS PRESSUPOSTOS DE PROCEDIBILIDADE DA IN/TCU 71/2012
Avaliação de Viabilidade do Exercício do Contraditório e Ampla Defesa
Verifica-se que não houve o transcurso de mais de dez anos desde o fato gerador sem que tenha havido a notificação do responsável pela autoridade administrativa federal competente (art. 6º, inciso II, c/c art. 19 da IN/TCU 71/2012, modificada pela IN/TCU 76/2016) , uma vez que o fato gerador da irregularidade sancionada ocorreu em 11/1/2010, e o responsável foi notificado sobre as irregularidades pela autoridade administrativa competente conforme segue:
José Ribamar Ribeiro Castelo Branco, por meio do ofício acostado à peça 20, recebido em 25/8/2016, conforme AR (peça 32) .
Valor de Constituição da TCE 	
Verifica-se, ainda, que o valor atualizado do débito apurado (sem juros) em 1/1/2017 é de R$ 298.347,62, portanto superior ao limite mínimo de R$ 100.000,00, na forma estabelecida conforme os arts. 6º, inciso I, e 19 da IN/TCU 71/2012, modificada pela IN/TCU 76/2016. 
OUTROS PROCESSOS/DÉBITOS NOS SISTEMAS DO TCU COM OS MESMOS RESPONSÁVEIS
Informa-se que foram encontrados processos no Tribunal com o mesmo responsável:
	Responsável
	Processo

	José Ribamar Ribeiro Castelo Branco
	Processo 015.672/2012-3 [REPR, encerrado, 'REFERENTE À POSSÍVEIS IRREGULARIDADES CONSTANTES NA PRESTAÇÃO DE CONTAS DO PNAT (PROGRAMA NACIONAL DE APOIO DO TRANSPORTE ESCOLAR) , REPASSADO PELO FNDE NO ANO DE 2008']
Processo 015.697/2012-6 [REPR, encerrado, 'REFERENTE À POSSÍVEIS IRREGULARIDADES CONSTANTES NA PRESTAÇÃO DE CONTAS DO PNAQ (PROGRAMA NACIONAL DE ALIMENTAÇÃO ESCOLAR QUILOMBOLA) , REPASSADO PELO FNDE, NO ANO DE 2008']
Processo 015.706/2012-5 [REPR, encerrado, 'REFERENTE À POSSÍVEIS IRREGULARIDADES CONSTANTES NA PRESTAÇÃO DE CONTAS DO PNAE (PROGRAMA NACIONAL DE ALIMENTAÇÃO ESCOLAR) , REPASSADO PELO FNDE NO ANO DE 2008']
Processo 012.123/2012-9 [REPR, encerrado, 'REFERENTE À SUPOSTAS IRREGULARIDADES NA PRESTAÇÃO DE CONTAS DO PROGRAMA NACIONAL DE ALIMENTAÇÃO ESCOLAR PARA CRECHE - PNAC, REPASSADOS PELO FNDE NO ANO DE 2008']
Processo 009.294/2013-9 [TCE, encerrado, ' Tomada de Contas Especial da Prefeitura Municipal  de   Cândido Mendes//MA, responsável Sr.José Ribamar Ribeiro Castelo Branco, m razão da não consecução dos objetivos pactuados no Convênio n.° 81/2005']
Processo 011.180/2014-5 [TCE, encerrado, 'TCE Nº 23034.001454/2013-39, instaurado pelo Fundo Nacional de Desenvolvimento da Educação/Ministério da Educação, em razão da impugnação parcial de despesas realizadas com recursos repassados à Prefeitura Municipal de Cândido Mendes-MA']
Processo 020.060/2013-0 [TCE, encerrado, 'TCE, em razão da impugnação parcial das despesas efetuadas com os recursos repassados à Prefeitura Municipal de Cândido Mendes/MA, no exercício de 2005 e 2006, por conta do Programa - PEJA, responsável Sr.José Ribamar Ribeiro Castelo Branco (Proc.Orig. nº 23034.001045/2013-32 - (2 volumes) ']
Processo 015.715/2012-4 [REPR, encerrado, 'REFERENTE À POSSÍVEIS IRREGULARIDADES CONSTANTES NA PRESTAÇÃO DE CONTAS DO PEJA (PROGRAMA DE APOIO AO SISTEMA DE ENSINO PARA ATENDIMENTO AO EJA - ENSINO DE JOVENS E ADULTOS) , REPASSADO PELO FNDE NO ANO DE 2005']
Processo 015.689/2012-3 [REPR, encerrado, 'REFERENTE À POSSÍVEIS IRREGULARIDADES CONSTANTES NA PRESTAÇÃO DE CONTAS DO PDDE (PROGRAMA DINHEIRO DIRETO NA ESCOLA) , REPASSADO PELO FNDE NO ANO DE 2008']
Processo 015.712/2012-5 [REPR, encerrado, 'REFERENTE À POSSÍVEIS IRREGULARIDADES CONSTANTES NA PRESTAÇÃO DE CONTAS DO PEJA (PROGRAMA DE APOIO AO SISTEMA DE ENSINO PARA ATENDIMENTO AO EJA - ENSINO DE JOVENS E ADULTOS) , REPASSADO PELO FNDE NO ANO DE 2006']
Processo 019.070/2015-2 [TCE, aberto, 'TCE instaurada pela Diretoria Executiva do Fundo Nacional de Saúde (DE/FNS) , em razão do pagamento irregular de procedimentos do SIA/SUS e AIH referente aos recursos repassados a PM de Cândido Mendes-MA, à conta do Programa de Atenção Básica em Saúde/ Saúde Família e Saúbe Bucal - PAB, nos exercícios de 2005, 2007 e 2009. (25000.201121/2014-10) ']
Processo 018.911/2013-7 [TCE, encerrado, 'TCE, em razão da omissão no dever de prestar contas das despesas do Convênio n° 2212/2007, celebrado com a Prefeitura Municipal de Candido Mendes/MA. Resps. Sr. José Ribamar Castelo Branco e Sr. José Haroldo Fonseca Carvalhal. (Siafi nº 621494) (Processo Original nº 25000.040090/2013-25 - 2 Volumes) . ']
Processo 008.883/2013-0 [TCE, encerrado, 'TOMADA DE CONTAS ESPECIAL DA PREFEITURA MUNICIPAL DE CANDIDO MENDES/MA, RESPONSAVEL JOSE RIBAMAR RIBEIRO CASTELO BRANCO, EM RAZÃO DA NÃO CONSECUÇÃO DOS OBJETIVOS PACTUADOS NO CONVENIO Nº 1100/2005']
Processo 044.281/2012-9 [TCE, encerrado, 'TOMADA DE CONTAS ESPECIAL DA PREFEITURA MUNICIPAL DE CANDIDO MENDES/MA, RESP. SR. JOSÉ RIBAMAR RIBEIRO CASTELO BRANCO, EM RAZÃO DE IMPUGNAÇÃO TOTAL DAS DESPESAS TRANSFERIDAS PELO CONV. Nº CRT/MA/3000/2007']
Processo 018.089/2017-8 [CBEX, encerrado, 'Cobrança Executiva de débito originária do (s) AC (s) AC-6237-35/2015-1C , referente ao TC Processo 044.281/2012-9']
Processo 018.090/2017-6 [CBEX, encerrado, 'Cobrança Executiva de débito originária do (s) AC (s) AC-6237-35/2015-1C , referente ao TC Processo 044.281/2012-9']
Processo 018.092/2017-9 [CBEX, encerrado, 'Cobrança Executiva de multa originária do (s) AC (s) AC-6237-35/2015-1C , referente ao TC Processo 044.281/2012-9']
Processo 023.113/2018-9 [CBEX, encerrado, 'Cobrança Executiva de débito originária do (s) AC (s) AC-3749-16/2018-2C , referente ao TC Processo 008.883/2013-0']
Processo 023.114/2018-5 [CBEX, encerrado, 'Cobrança Executiva de multa originária do (s) AC (s) AC-3749-16/2018-2C , referente ao TC Processo 008.883/2013-0']
Processo 033.645/2016-7 [CBEX, encerrado, 'Cobrança Executiva de multa originária do (s) AC (s) AC-4675-25/2015-2C , referente ao TC Processo 020.060/2013-0']
Processo 033.646/2016-3 [CBEX, encerrado, 'Cobrança Executiva de débito originária do (s) AC (s) AC-9246-36/2015-2C , referente ao TC Processo 020.060/2013-0']
Processo 018.043/2017-8 [CBEX, encerrado, 'Cobrança Executiva de débito/multa originária do (s) AC (s) AC-4202-16/2017-2C , referente ao TC Processo 018.911/2013-7']
Processo 025.193/2017-1 [CBEX, encerrado, 'Cobrança Executiva de débito originária do (s) AC (s) AC-1441-3/2016-2C , referente ao TC Processo 011.180/2014-5']
Processo 025.195/2017-4 [CBEX, encerrado, 'Cobrança Executiva de multa originária do (s) AC (s) AC-1441-3/2016-2C , referente ao TC Processo 011.180/2014-5']
Processo 012.568/2022-8 [CBEX, encerrado, 'Cobrança Executiva de débito originária do (s) AC (s) AC-13441-42/2020-1C , referente ao TC Processo 019.070/2015-2']

A tomada de contas especial está, assim, devidamente constituída e em condição de ser instruída.
EXAME TÉCNICO
Da validade das notificações:
Preliminarmente, cumpre tecer breves considerações sobre a forma como são realizadas as comunicações processuais no TCU. A esse respeito, destacam-se o art. 179, do Regimento Interno do TCU (Resolução 155, de 4/12/2002) e o art. 4º, inciso III, § 1º, da Resolução TCU 170, de 30 de junho de 2004, in verbis:
Art. 179. A citação, a audiência ou a notificação, bem como a comunicação de diligência, farse-ão:
I - mediante ciência da parte, efetivada por servidor designado, por meio eletrônico, fac-símile, telegrama ou qualquer outra forma, desde que fique confirmada inequivocamente a entrega da comunicação ao destinatário;
II - mediante carta registrada, com aviso de recebimento que comprove a entrega no endereço do destinatário;
III - por edital publicado no Diário Oficial da União, quando o seu destinatário não for localizado
 (...) 
Art. 3º As comunicações serão dirigidas ao responsável, ou ao interessado, ou ao dirigente de órgão ou entidade, ou ao representante legal ou ao procurador constituído nos autos, com poderes expressos no mandato para esse fim, por meio de:
I - correio eletrônico, fac-símile ou telegrama;
II - servidor designado;
III - carta registrada, com aviso de recebimento;
IV - edital publicado no Diário Oficial da União, quando o seu destinatário não for localizado, nas hipóteses em que seja necessário o exercício de defesa.
Art. 4º. Consideram-se entregues as comunicações:
I - efetivadas conforme disposto nos incisos I e II do artigo anterior, mediante confirmação da ciência do destinatário;
II - realizadas na forma prevista no inciso III do artigo anterior, com o retorno do aviso de recebimento, entregue comprovadamente no endereço do destinatário;
III - na data de publicação do edital no Diário Oficial da União, quando realizadas na forma prevista no inciso IV do artigo anterior.
§ 1º O endereço do destinatário deverá ser previamente confirmado mediante consulta aos sistemas disponíveis ao Tribunal ou a outros meios de informação, a qual deverá ser juntada ao respectivo processo.
 (...) 
Bem se vê, portanto, que a validade da citação via postal não depende de que o aviso de recebimento seja assinado pelo próprio destinatário da comunicação, o que dispensa, no caso em tela, a entrega do AR em 'mãos próprias'. A exigência da norma é no sentido de o Tribunal verificar se a correspondência foi entregue no endereço correto, residindo aqui a necessidade de certeza inequívoca. 
Não é outra a orientação da jurisprudência do TCU, conforme se verifica dos julgados a seguir transcritos:
São válidas as comunicações processuais entregues, mediante carta registrada, no endereço correto do responsável, não havendo necessidade de que o recebimento seja feito por ele próprio (Acórdão 3648/2013-TCU-Segunda Câmara, Relator José Jorge) ;
É prescindível a entrega pessoal das comunicações pelo TCU, razão pela qual não há necessidade de que o aviso de recebimento seja assinado pelo próprio destinatário. Entregandose a correspondência no endereço correto do destinatário, presume-se o recebimento da citação. (Acórdão 1019/2008-TCU-Plenário, Relator Benjamin Zymler) ;
As comunicações do TCU, inclusive as citações, deverão ser realizadas mediante Aviso de Recebimento - AR, via Empresa Brasileira de Correios e Telégrafos, bastando para sua validade que se demonstre que a correspondência foi entregue no endereço correto. (Acórdão 1526/2007-TCU-Plenário, Relator Aroldo Cedraz) .
A validade do critério de comunicação processual do TCU foi referendada pelo Supremo Tribunal Federal, nos termos do julgamento do MS-AgR 25.816/DF, por meio do qual se afirmou a desnecessidade da ciência pessoal do interessado, entendendo-se suficiente a comprovação da entrega do 'AR' no endereço do destinatário:
Ementa: agravo regimental. Mandado de segurança. Desnecessidade de intimação pessoal das decisões do tribunal de contas da união. art. 179 do regimento interno do TCU. Intimação do ato impugnado por carta registrada, iniciado o prazo do art. 18 da lei nº 1.533/51 da data constante do aviso de recebimento. Decadência reconhecida. Agravo improvido.
O envio de carta registrada com aviso de recebimento está expressamente enumerado entre os meios de comunicação de que dispõe o Tribunal de Contas da União para proceder às suas intimações.
O inciso II do art. 179 do Regimento Interno do TCU é claro ao exigir apenas a comprovação da entrega no endereço do destinatário, bastando o aviso de recebimento simples. 
Da revelia do responsável José Ribamar Ribeiro Castelo Branco
No caso vertente, as citações dos responsáveis foram encaminhadas aos seus endereços constantes da base de dados do TSE, da Receita Federal e do Renach, com efetivo recebimento nesses dois últimos endereços, conforme registrado no item 13.
Nos processos do TCU, a revelia não leva à presunção de que seriam verdadeiras todas as imputações levantadas contra os responsáveis, diferentemente do que ocorre no processo civil, em que a revelia do réu opera a presunção da verdade dos fatos narrados pelo autor (Acórdão 1009/2018-TCU-Plenário, Relator Bruno Dantas; 2369/2013-TCU-Plenário, Relator Benjamin Zymler e 2449/2013-TCU-Plenário, Relator Benjamin Zymler) . Dessa forma, a avaliação da responsabilidade do agente não pode prescindir da prova existente no processo ou para ele carreada. 
Ao não apresentar sua defesa, o responsável deixou de produzir prova da regular aplicação dos recursos sob sua responsabilidade, em afronta às normas que impõem aos gestores públicos a obrigação legal de, sempre que demandados pelos órgãos de controle, apresentar os documentos que demonstrem a correta utilização das verbas públicas, a exemplo do contido no art. 93 do Decreto-Lei 200/1967: 'Quem quer que utilize dinheiros públicos terá de justificar seu bom e regular emprego na conformidade das leis, regulamentos e normas emanadas das autoridades administrativas competentes.' 
Mesmo as alegações de defesa não sendo apresentadas, considerando o princípio da verdade real que rege esta Corte, procurou-se buscar, em manifestações do responsável na fase interna desta Tomada de Contas Especial, se havia algum argumento que pudesse ser aproveitado a seu favor. 
No entanto, o responsável não se manifestou na fase interna, não havendo, assim, nenhum argumento que possa vir a ser analisado e posteriormente servir para afastar as irregularidades apontadas.
Em se tratando de processo em que a parte interessada não se manifestou acerca das irregularidades imputadas, não há elementos para que se possa efetivamente aferir e reconhecer a ocorrência de boa-fé na conduta do responsável, podendo este Tribunal, desde logo, proferir o julgamento de mérito pela irregularidade das contas, conforme os termos dos §§ 2º e 6º do art. 202 do Regimento Interno do TCU. (Acórdão 2064/2011-TCU-Primeira Câmara (Relator Ubiratan Aguiar) , 6.182/2011-TCU-1ª Câmara (Relator Weber de Oliveira) , 4.072/2010-TCU-1ª Câmara (Relator Valmir Campelo) , 1.189/2009-TCU-1ª Câmara (Relator Marcos Bemquerer) , 731/2008-TCU-Plenário (Relator Aroldo Cedraz) .
Dessa forma, o responsável José Ribamar Ribeiro Castelo Branco deve ser considerado revel, nos termos do art. 12, § 3º, da Lei 8.443/1992, devendo as contas serem julgadas irregulares, condenando-o ao débito apurado.
Prescrição da Pretensão Punitiva
Vale ressaltar que a pretensão punitiva do TCU, conforme Acórdão 1441/2016-TCU-Plenário, Relator Benjamin Zymler, que uniformizou a jurisprudência acerca dessa questão, subordina-se ao prazo geral de prescrição indicado no art. 205 do Código Civil, que é de dez anos, contado da data de ocorrência da irregularidade sancionada, nos termos do art. 189 do Código Civil, sendo este prazo interrompido pelo ato que ordenar a citação, a audiência ou a oitiva do responsável.
No caso em exame, ocorreu a prescrição, uma vez que a irregularidade sancionada ocorreu em 11/1/2010, e o ato de ordenação da citação ocorreu em 30/6/2022.
CONCLUSÃO
Em face da análise promovida na seção 'Exame Técnico', verifica-se que o responsável José Ribamar Ribeiro Castelo Branco não logrou comprovar a boa e regular aplicação dos recursos, instado a se manifestar, optou pelo silêncio, configurando a revelia, nos termos do § 3º, do art. 12, da Lei 8.443/1992. Ademais, inexistem nos autos elementos que demonstrem a boa-fé do responsável ou a ocorrência de outras excludentes de culpabilidade.
Verifica-se também que houve a prescrição da pretensão punitiva, conforme análise já realizada.
Tendo em vista que não constam dos autos elementos que permitam reconhecer a boa-fé do responsável, sugere-se que as suas contas sejam julgadas irregulares, nos termos do art. 202, § 6º, do Regimento Interno do TCU, com a imputação do débito atualizado monetariamente e acrescido de juros de mora, nos termos do art. 202, § 1º do Regimento Interno do TCU, descontado o valor eventualmente recolhido.
Por fim, como não houve elementos que pudessem modificar o entendimento acerca das irregularidades em apuração, mantém-se a matriz de responsabilização presente na peça 59.
PROPOSTA DE ENCAMINHAMENTO
Diante do exposto, submetemos os autos à consideração superior, propondo ao Tribunal:
considerar revel o responsável José Ribamar Ribeiro Castelo Branco, para todos os efeitos, dando-se prosseguimento ao processo, com fulcro no art. 12, § 3º, da Lei 8.443/1992; 
julgar irregulares, nos termos dos arts. 1º, inciso I, 16, inciso III, alíneas a, b e c, da Lei 8.443/1992, c/c os arts. 19 e 23, inciso III, da mesma Lei, as contas do responsável José Ribamar Ribeiro Castelo Branco, condenando-o ao pagamento das importâncias a seguir especificadas, atualizadas monetariamente e acrescidas dos juros de mora, calculadas a partir das datas discriminadas até a data da efetiva quitação do débito, fixando-lhe o prazo de quinze dias, para que comprove, perante o Tribunal, o recolhimento das referidas quantias aos cofres do Fundação Nacional de Saúde, nos termos do art. 23, inciso III, alínea 'a', da citada lei, c/c o art. 214, inciso III, alínea 'a', do Regimento Interno do TCU.  
Débitos relacionados ao responsável José Ribamar Ribeiro Castelo Branco (CPF: XXX.220.983-XX) :
	Data de ocorrência
	Valor histórico (R$) 

	15/11/2008
	60.000,00

	18/12/2008
	120.000,00

Valor atualizado do débito (com juros) em 20/9/2022: R$ 532.038,53.
autorizar, desde logo, a cobrança judicial das dívidas, caso não atendida a notificação, na forma do disposto no art. 28, inciso II, da Lei 8.443/1992;
autorizar também, desde logo, se requerido, com fundamento no art. 26, da Lei 8.443, de 1992, c/c o art. 217, §1º do Regimento Interno do TCU, o parcelamento da (s) dívida (s) em até 36 parcelas, incidindo, sobre cada parcela, corrigida monetariamente, os correspondentes acréscimos legais, fixando-lhe o prazo de quinze dias, a contar do recebimento da notificação, para comprovar, perante o Tribunal, o recolhimento da primeira parcela, e de trinta dias, a contar da parcela anterior, para comprovar os recolhimentos das demais parcelas, devendo incidir, sobre cada valor mensal, atualizado monetariamente, os juros de mora devidos, no caso do débito, na forma prevista na legislação em vigor, alertando o responsável de que a falta de comprovação do recolhimento de qualquer parcela importará o vencimento antecipado do saldo devedor, nos termos do § 2º do art. 217 do Regimento Interno deste Tribunal; 
enviar cópia do Acórdão a ser prolatado à Procuradoria da República no Estado do Maranhão, nos termos do § 3º do art. 16 da Lei 8.443/1992, c/c o § 7º do art. 209 do Regimento Interno do TCU, para adoção das medidas cabíveis; e
enviar cópia do Acórdão que vier a ser proferido à Superintendência Estadual da Funasa no Estado do Maranhão e ao responsável, para ciência;
informar à Procuradoria da República no Estado do Maranhão, à Superintendência Estadual da Funasa no Estado do Maranhão e ao responsável que a presente deliberação, acompanhada do Relatório e do Voto que a fundamenta, está disponível para a consulta no endereço www.tcu.gov.br/acordaos, além de esclarecer que, caso requerido, o TCU poderá fornecer sem custos as correspondentes cópias, de forma impressa; e
informar à Procuradoria da República no Estado do Maranhão que, nos termos do parágrafo único do art. 62 da Resolução TCU 259/2014, os procuradores e membros do Ministério Público credenciados nesta Corte podem acessar os presentes autos de forma eletrônica e automática, ressalvados apenas os casos de eventuais peças classificadas como sigilosas, as quais requerem solicitação formal."
2.	O Ministério Público junto ao TCU - MPTCU, neste processo representado pelo Procurador Sérgio Ricardo Costa Caribé, emitiu parecer à peça 78, parcialmente reproduzido a seguir:
"4.	Em que pese a ausência de manifestação do responsável, entendo que o longo lapso temporal entre a irregularidade identificada e a citação levada a efeito pela unidade técnica requer que se aprecie, de ofício, a ocorrência da prescrição.
5.	De acordo com os elementos constantes dos autos, as irregularidades que ensejaram a instauração desta TCE ocorreram em 2010, quando expirou o prazo para apresentação da prestação de contas (peça 36) . Examinam-se, portanto, irregularidades cometidas há mais de dez anos, o que justifica, em meu sentir, que se apure a incidência da prescrição da pretensão de ressarcimento aos cofres públicos, sobretudo em face da evolução da jurisprudência do Supremo Tribunal Federal (STF) a respeito da matéria.
6.	Registro que, em diversas oportunidades, ao promover minuciosa e detida análise do tema, defendi que a prescrição da pretensão de ressarcimento ao erário deve seguir as regras estabelecidas no Código Civil atualmente vigente. Cito, como exemplo, os pareceres emitidos nos autos do TC Processo 000.012/2020-3, da relatoria do Ministro Vital do Rêgo; do TC Processo 036.485/2019-5, da relatoria do Ministro-Substituto Marcos Bemquerer Costa; do TC Processo 020.232/2017-9, da relatoria do Ministro-Substituto Weder de Oliveira; do TC Processo 031.091/2013-0, da relatoria do Ministro Benjamin Zymler; do TC  Processo 004.030/2017-6, da relatoria do Ministro-Substituto André de Carvalho; do TC Processo 029.107/2019-9, da relatoria do Ministro Raimundo Carreiro; do TC  Processo 006.359/2019-1, da relatoria do Ministro Augusto Nardes; do TC Processo 017.162/2007-1, da relatoria do Ministro Aroldo Cedraz; do TC Processo 035.278/2015-3, da relatoria do Ministro-Substituto Augusto Sherman Cavalcanti; do TC Processo 000.071/2020-0, da relatoria do Ministro Jorge Oliveira; do TC Processo 027.487/2017-2, da relatoria do Ministro Walton Alencar Rodrigues; e do TC Processo 018.978/2012-6, da relatoria do Ministro Bruno Dantas.
7.	Nos pareceres lançados nos referidos processos, sustentei que, em razão de seu caráter genérico e da ausência de normas específicas que disciplinem o assunto, o art. 205 do Código Civil - que constitui a regra geral de prescrição - deve incidir, a priori, em todas as situações para as quais a lei não tenha estabelecido prazo inferior. As normas de direito civil, notadamente as insertas na parte geral do Código Civil, por sua abrangência e estofo em sólidos princípios de direito, devem orientar a aplicação do Direito em todos os ramos, quando não conflitantes com matérias especificamente reguladas. Assim, na inexistência de norma específica para a hipótese, entendo que devem incidir as regras da Lei 10.406/2002.
8.	Compreendo, ademais, que a regra do art. 205 do Código Civil, conquanto inespecífica, é perfeitamente compatível com as normas que, desde muito, regem o procedimento de controle externo. E, neste passo, para que não se afronte a harmonia e o caráter sistêmico de suas normas, o Código Civil também pode e deve servir de parâmetro para o regramento de outras questões, como, por exemplo, e no que couber: as causas de suspensão previstas nos arts. 198 e 200; as causas interruptivas do art. 202, incisos I e VI; o recomeço da contagem do prazo estabelecido no art. 202, parágrafo único; a prescrição intercorrente prevista no art. 202, parágrafo único; os efeitos da interrupção efetuada contra devedor solidário, ex vi do art. 204, § 1º, in fine; o prazo geral de dez anos previsto no art. 205; e o dever de guarda de documentos de que trata o art. 1.194.
9.	Ciente de que a egrégia Corte de Contas da União continua a adotar a tese da imprescritibilidade da pretensão de ressarcimento (v.g. Acórdão 5236/2020-TCU-Plenário, 11.839/2020-TCU-2ª Câmara, 18/2021-TCU-1ª Câmara e 120/2021-TCU-Plenário) , peço vênias para ratificar o posicionamento externado nos pareceres acima referenciados, de que o exame da ocorrência da prescrição da pretensão de ressarcimento aos cofres públicos - instrumentalizada nos processos de contas que tramitam no TCU - deve ter como parâmetro o prazo geral de prescrição indicado no art. 205 da Lei 10.406/2002, contado a partir da data de ocorrência da irregularidade que deu origem ao débito, em consonância com o art. 189 da mesma lei.
10.	Isso posto, passo ao exame da ocorrência da prescrição da pretensão de ressarcimento no caso concreto. Considerando que as regras aplicáveis à prescrição da pretensão punitiva, nos termos do Acórdão 1441/2016-TCU-Plenário, são as mesmas que ora proponho para a análise da prescrição da pretensão de ressarcimento ao erário; considerando que, in casu, as irregularidades que ensejariam a aplicação de sanção são as mesmas que dariam causa à condenação em débito, assim como são as mesmas as causas interruptivas e demais variáveis; entendo cabível a análise em conjunto da ocorrência da prescrição para ambas pretensões.
11.	Tendo tais balizas como parâmetro para o exame da matéria, concluo pela consumação da prescrição da pretensão de ressarcimento ao erário neste processo. As irregularidades que ensejaram o débito ocorreram 2010, quando expirou o prazo para apresentação da prestação de contas (peça 36) . Assim, o prazo prescricional de dez anos transcorreu sem que fosse interrompido pelo ato que autorizou a citação do responsável, qual seja, o pronunciamento do titular da unidade técnica, expedido em 30/6/2022 (peça 62) .
12.	Por conseguinte, nos termos do art. 212 do RI/TCU, as contas do responsável devem ser arquivadas, sem julgamento de mérito. Sem embargo, caso o Tribunal de Contas da União, numa análise perfunctória e não exauriente, entenda que as irregularidades guardam correspondência com quaisquer condutas tipificadas na Lei 8.429/1992, deve promover o encaminhamento do acórdão que vier a ser proferido ao Ministério Público Federal, para que adote as medidas que entender cabíveis.
13.	Admitindo que o Tribunal não acolha a tese de prescrição apresentada, em atenção ao parágrafo 2º do art. 62 do Regimento Interno do TCU, manifesto-me de acordo com a proposta de julgar irregulares as contas do Sr. José Ribamar Ribeiro Castelo Branco e condená-lo ao ressarcimento do dano, haja vista que o responsável não compareceu aos autos para se defender, configurando-se sua revelia.
14.	Diante do exposto, este membro do Ministério Público junto ao TCU propõe o arquivamento do presente processo, sem julgamento do mérito, nos termos do art. 212 do Regimento Interno do TCU (RI/TCU) , sem prejuízo de que, caso o Tribunal entenda pertinente, envie cópia do acórdão a ser prolatado, bem como do relatório e do voto que o fundamentarem, à Procuradoria da República no Estado do Maranhão."
	É o relatório.

Adriano Santana de Carvalho Santos (40.005/OAB-DF), representando José Ribamar Ribeiro Castelo Branco

Procurador Sérgio Ricardo Costa Caribé

TOMADA DE CONTAS ESPECIAL. FUNASA. MUNICÍPIO DE CÂNDIDO MENDES/MA. CONVÊNIO PARA IMPLANTAÇÃO DE SISTEMA DE ABASTECIMENTO DE ÁGUA. OMISSÃO NO DEVER DE PRESTAR CONTAS. CITAÇÃO DO EX-PREFEITO. REVELIA. CONTAS IRREGULARES. DÉBITO. MULTA.

TOMADA DE CONTAS ESPECIAL (TCE)

Examina-se tomada de contas especial instaurada pela Fundação Nacional de Saúde - Funasa, em desfavor de José Ribamar Ribeiro Castelo Branco, devido à omissão no dever de prestar contas dos recursos recebidos por meio de convênio celebrado para implantação de sistema de abastecimento de água no Município de Cândido Mendes/MA.
O convênio foi firmado no valor de R$ 309.000,00, tendo sido transferidos R$ 180.000,00 para execução da primeira etapa. Ante a ausência de prestação de contas, as demais parcelas não chegaram a ser repassadas.
Arrolado na fase interna, o responsável manteve-se silente. No âmbito deste Tribunal, foi devidamente citado e, mesmo sendo autorizado seu pedido para prorrogação do prazo de apresentação das alegações de defesa, optou por não comparecer aos autos.
Instruindo o feito, a SecexTCE propõe que o ex-prefeito seja considerado revel e suas contas sejam julgadas irregulares, com imputação do débito integral. Deixa de propor a aplicação de multa proporcional por considerar que teria operado a prescrição da pretensão punitiva do Tribunal. Para tanto, a unidade técnica fundamentou-se nos entendimentos até recentemente vigentes nesta Corte: imprescritibilidade das ações de ressarcimento e prescrição da pretensão punitiva no prazo de dez anos definido no Código Civil, conforme entendimento firmado pelo Acórdão 1441/2016-TCU-Plenário.
O MPTCU defende a aplicação do prazo decenal do Código Civil tanto para a prescrição punitiva quanto ressarcitória. Uma vez que a irregularidade ocorreu em 2010 e o ato que autorizou a citação do responsável foi expedido em 2022, o Ministério Público considera prescritas ambas as pretensões. De forma alternativa, na hipótese de que o Tribunal não acolha referida tese a respeito da prescrição, o MP se manifesta de acordo com a proposta de julgar irregulares as contas do ex-prefeito e condená-lo ao ressarcimento do dano.
Feito a necessária contextualização, passo a decidir.
Examino, de início, se a prescrição, matéria de ordem pública, impacta as responsabilidades apontadas neste processo. Relembro que o tema foi objeto de recente regulamentação por esta Corte, por meio da Resolução-TCU 344, de 11 de outubro de 2022.
Nos termos do art. 4º, inciso I, o prazo prescricional, neste caso, se conta a partir da data em que as contas deveriam ter sido prestadas, em 10/1/2010. O artigo 5º da mesma Resolução estabelece os marcos que interrompem a prescrição, entre os quais se incluem a notificação do responsável (inciso I) e os atos inequívocos de apuração (inciso II) . Amoldam-se a esses conceitos, por exemplo, os seguintes fatos registrados nos autos:
	Ato
	Data
	Peça processual

	Primeira notificação do responsável
	14/5/2010
	23

	Elaboração do demonstrativo de débito
	18/5/2010
	29

	Extração do relatório do convênio no Siafi
	14/5/2013
	peça 42, p. 1

	Parecer pela instauração da TCE
	22/5/2013
	peça 42, pp. 2-4

	Diligência ao responsável
	25/5/2015
	peça 24

	Notificação para recolhimento do débito
	25/8/2016
	33

	Parecer financeiro
	14/11/2018
	38

	Parecer da auditoria interna
	26/8/2019
	44

	Relatório final do tomador de contas
	22/2/2022
	48

	Citação pelo TCU
	8/8/2022
	67

Dessa forma, concluo não ter ocorrido, em relação aos atos examinados neste processo, a prescrição das pretensões ressarcitória e punitiva (art. 2º) , ainda que na modalidade intercorrente (art. 8º) .
Por não atender à citação, deve o responsável ser considerado revel para todos os efeitos, tendo regular prosseguimento o processo, consoante previsto no art. 12, § 3º, da Lei 8.443/92.
O dever de prestar contas, de matriz constitucional, é inerente à gestão de recursos públicos, constituindo um dos pilares do sistema republicano. Segundo jurisprudência pacífica do Tribunal de Contas da União e do Supremo Tribunal Federal, ao gestor incumbe provar a boa e regular aplicação do dinheiro público recebido, sendo seu o ônus da prova. Cabe-lhe, dessa forma, apresentar, a tempo e a hora, em boa ordem, toda a documentação comprobatória da aplicação dos valores que lhe foram confiados, sendo certo que tal comprovação deva ser feita mediante o estabelecimento do nexo entre o desembolso dos recursos federais recebidos e os comprovantes relacionados às despesas realizadas no objeto do ajuste.
O processo de tomada de contas especial, tendo em vista a sua natureza jurídica e a sua finalidade de avaliar a correta aplicação de recursos públicos por parte daquele que os geriu, é um processo eminentemente documental, cabendo ao gestor apresentar os documentos exigidos pela lei para comprovar a correta aplicação dos recursos recebidos.
No presente caso, a omissão do responsável em prestar contas e a ausência de qualquer elemento de defesa que lhe possa ser aproveitado impedem aferir a destinação dada aos valores transferidos, impondo-se, em consequência, o julgamento pela irregularidade das contas e a condenação em débito pela totalidade dos recursos federais repassados.
Pertinente, também, a aplicação da multa prevista nos arts. 19 e 57 da Lei 8.443/1992, cujo valor, em face do montante atualizado do débito, proponho que seja fixado em R$ 30.000,00.
Ante o exposto, VOTO pela adoção da minuta de acórdão que submeto a este Colegiado.
TCU, Sala das Sessões, em 22 de novembro de 2022.
JORGE OLIVEIRA 
Relator